【裁判字號】    91,國,41
【裁判日期】    920130
【裁判案由】    損害賠償
【裁判全文】
臺灣臺北地方法院民事判決  九十一年度國字第四一號
    原      告  長發營造有限公司
    法定代理人  甲○○
    訴訟代理人  葉文政律師
    被      告  行政院農業委員會漁業署
                            設台北市○○街二號
    法定代理人  乙○○      住.
    訴訟代理人  謝裕律師
右當事人間請求損害賠償事件，本院判決如左：
    主    文
原告之訴及其假執行之聲請均駁回。
訴訟費用由原告負擔。
    事    實
甲、原告方面：
  一、聲明：被告應給付原告新台幣（下同）四百零七萬元，及自本訴狀繕本送達翌
      日起至清償日止，按年息百分之五計算之利息；並願供擔保請准宣告假執行。
  二、陳述：原告於八十五年間承攬被告（前為台灣省政府農林廳漁業局）之新竹漁
      港興建工程（下稱系爭工程），承攬總價為八千一百三十萬元，並簽有興建工
      程合約書（下稱系爭合約）。原告依系爭合約之約定，由寶島商業銀行敦南分
      行（以下稱寶島銀行，現已改制為日盛商業銀行敦化分行）出具之系爭工程總
      價百分之十即八百十三萬元之履約保證書予被告以為履約保證。系爭工程於八
      十八年六月二十三日全部完工，並經被告於八十八年九月二十八日驗收完畢，
      原告遂於八十八年十一月四日函請被告退還上開履約保證書，詎被告承辦人竟
      違約失職，將原告所交付之履約保證書於八十九年九月八日退還予寶島銀行，
      嗣經原告之前董事林大樹持以領走四百零七萬元，原告致受有損害，爰依國家
      賠償法第十條及第二條第二項提起本件訴訟。
  三、證據：提出國家損害賠償請求書、拒絕賠償理由書、台灣省漁業局工程合約書
      、原告公司函、營造業登記證書、被告函及存證信函等件影本為證，並聲請向
      日盛商業銀行內湖分行函查關於林大樹領回四百零七萬之存款相關資料。
乙、被告方面：
  一、聲明：原告之訴及其假執行聲請均駁回，並願供擔保請准免於宣告假執行。
  二、陳述：
  （一）本件被告對於原告於八十五年五月十七日承攬被告之八十五年度新竹漁港興
        建之系爭工程，雙方並簽立系爭合約，嗣原告委託寶島銀行出具履約保證書
        予被告，以代替履約保證金之繳存，系爭工程於八十八年六月二十三日全部
        完工，並經被告於八十八年九月二十八日驗收合格，另被告於八十九年九月
        八日解除寶島銀行之履約保證責任，並退還該履約保證書予該銀行等事實，
        均不爭執。
  （二）系爭工程之工程進度完成百分之五十時，被告僅同意解除寶島銀行百分之三
        十五之履約保證金責任，並未退還二百八十四萬五千五百元之履約保證金款
        項予原告，系爭工程全部完工並經驗收合格後，被告於八十九年九月八日具
        函檢還寶島銀行所出具之保證書而已，並無將五百二十八萬四千五百元現金
        款項退還予該銀行，蓋系爭工程履約保證金原告係以銀行出具之履約保證書
        代替履約保證金之繳存，原告並未由其或委託銀行繳存現款予被告供作履約
        保證金，故被告不可能退還履約保證金現款予原告或銀行。又原告委託寶島
        銀行出具履約保證書予被告時，係由訴外人林大樹提供其個人整存整付儲蓄
        存款帳號之存單四○七萬元供該銀行質押，並非由原告公司提供墊押，且履
        約保證書係寶島銀行出具提供予被告，被告嗣後返還予該銀行，並無錯誤或
        違法不當。
  （三）本件原告就系爭工程之履約保證責任，委託寶島銀行出具履約保證金保證書
        予被告作為代替原告就系爭工程履約保證金現金、無記名公債或定期存單之
        繳納或質押，並由該銀行向被告保證於原告未能履行契約完成全部工程時，
        該銀行應給付履約保證金之責任。故系爭履約保證書之保證契約，係存在於
        答辯人與寶島銀行之間，原告則為主債務人。既然保證契約存在於答辯人與
        寶島銀行間，主債務人即原告就系爭工程之履約債務已全部完成，保證人之
        保證責任亦已終了，則被告將履約保證書返還保證人銀行，並無公務員於執
        行職務行使公權力有故意或過失不法侵害人民自由或權利情事。訴外人林大
        樹向該銀行領回其質押之四○七萬元存單，此與被告無涉，被告亦不知悉，
        至於原告指稱保證人將林大樹所質押之四○七萬元存款轉帳返還林大樹，致
        原告嗣後無法自林大樹之存單求償林大樹積欠原告之債務，此與被告無涉，
        亦與原告請求國家賠償毫無因果關係存在，原告與林大樹間債務糾紛，應由
        原告自行尋覓林大樹之財產扣押求償解決，被告亦無權將保證人所出具之保
        證書返還原告之合法依據。更何況林大樹自保證人處領回其質押之存單，此
        絕非原告之損失，是以原告以答辯人將履約保證書返還保證人為由，請求答
        辯人賠償其四○七萬元之損害，殊為無稽，更難有理由採信。
  三、證據：提出履約保證金保證書、函件及林大樹之整存整付儲蓄存款存單等件影本
      為證。
    理    由
一、按依國家賠償法請求損害賠償時，應先以書面向賠償義務機關請求之；賠償義務
    機關拒絕賠償或自提出請求之日起逾三十日不開始協議或自開始協議之日起逾六
    十日協議不成立時，請求權人得提起損害賠償之訴，國家賠償法第十條第一項、
    第十一條第一項定有明文。本件原告於九十一年三月二十二日向被告為賠償之請
    求，嗣被告於九十一年四月十五日以行政院農業委員會漁業署拒絕賠償理由書表
    示拒絕，原告提起本件國家賠償請求，符合前揭法律之規定，核先敘明。
二、原告主張：伊於八十五年間承攬被告之系爭工程，承攬總價為八千一百三十萬元
    ，並簽有系爭合約。依系爭合約之約定，原告出具由寶島銀行所開具之八百十三
    萬元履約保證書以為履約保證，該保證書本應按工程完成之進度分四期各以百分
    之十五、二十、二十五及四十無息退還。惟系爭工程於八十八年六月二十三日全
    部完工，並經被告於八十八年九月二十八日驗收完畢，原告遂函請被告退還上開
    履約保證書，詎被告承辦人竟違約失職，並將原告所交付之履約保證書於八十九
    年九月八日退還予寶島銀行，嗣經原告之前董事林大樹持以領走四百零七萬元，
    原告致受有四百零七萬元之損害，爰依國家賠償法第二條第二項提起本件訴訟等
    語。被告則以：兩造簽訂有系爭合約，該工程已於八十八年九月二十八日經驗收
    合格，被告於八十九年九月八日解除寶島銀行之履約保證責任，並退還該銀行開
    具之履約保證書予該銀行，因系爭保證契約存在於被告與寶島銀行之間，系爭工
    程既已完工驗收，被告自得解除該銀行之保證責任並返還保證書於該銀行，至於
    被告前董事林大樹向該銀行領回其質押之四○七萬元存單，此與被告無涉，被告
    亦不知悉，原告提起本件訴訟並無依據等語抗辯。
三、本件原告主張被告於八十五年五月十七日承攬被告之八十五年度新竹漁港興建之
    系爭工程，雙方並簽立系爭工程合約，嗣原告委託寶島銀行出具履約保證書予被
    告，以代替履約保證金之繳存，系爭工程於八十八年六月二十三日全部完工，並
    經被告於八十八年九月二十八日驗收合格，另被告於八十九年九月八日解除寶島
    銀行之履約保證責任，並退還履約保證書予寶島銀行之事實，為被告所不爭執，
    自堪信為真實。
四、按公務員於執行職務行使公權力時，因故意或過失不法侵害人民自由或權利者，
    國家應負損害賠償責任，國家賠償法第二條第二項明訂。原告提起本件訴訟請求
    被告賠償，係以被告將寶島銀行出具之履約保證書返還寶島銀行，致原告前董事
    林大樹取走四百零七萬元，而原告因而受有損害為據。經查：
（一）按稱保證者，謂當事人約定，一方於他方債務人不履行債務時，由其代負履行
      責任之契約，民法第七百三十九條定有明文。再按，系爭履約保證書約定：一
      、立履約保證書人寶島銀行因原告與被告簽訂承包系爭工程，依照契約文件規
      定應繳交履約保證金八百十三萬元，該項履約保證金由寶島銀行開具保證書負
      責擔保。二、兩造簽訂上項契約後，如原告未能履行契約完成全部工程義務，
      無論屬何原因，寶島銀行一經接獲被告書面通知，即日將上開履約保證金八百
      十三萬元給付被告，絕不推諉拖，被告得自行處理該款，不需徵求原告同意等
      語，保證人為寶島銀行，委託承包商為原告，此有被告提出之履約保證書在卷
      為證。故由上開保證書之內容可知本件原告就系爭工程之履約保證責任，委託
      寶島銀行開具履約保證金保證書予被告，作為代替原告就系爭工程之履約保證
      金，並由該銀行向被告保證於原告未能履行契約完成全部工程時，該銀行應給
      付履約保證金之責任，則系爭履約保證書之保證契約，係存在於被告與寶島銀
      行之間，原告為履行系爭合約之主債務人，而被告為債權人，寶島銀行則為保
      證人，自堪認定。本件主債務人即原告就系爭工程之履約債務既已全部履行完
      畢，保證人之保證責任亦已終了，則被告依約解除寶島銀行之保證責任，並將
      寶島銀行開具之履約保證書返還予寶島銀行，自屬當然之理，原告逕主張被告
      應將履約保證書返還予伊，並無依據。另兩造簽訂之系爭合約，被告依約返還
      寶島銀行開具之履約保證書予寶島銀行，均屬履行契約之私法行為，並非被告
      執行職務行使公權力，原告逕以國家賠償法第二條第二項為本件訴訟標的，並
      非適法，不應准許。
（二）又本件原告委託寶島銀行開具系爭工程之履約責任書為保證時，係由林大樹即
      原告之前法定代理人提供其所有之四○七萬元整存整付之儲蓄存款存單供寶島
      銀行為質押，該筆存單於八十九年九月十四日存入林大樹之證券活期儲蓄存款
      帳戶，此有被告提出之林大樹之寶島銀行整存整付之儲蓄存款存單及日盛商業
      銀行內湖分行九十一年十二月二十七日日盛內湖字第九一二八三號函附卷可稽
      。則被告退還寶島銀行開具之履約保證金保證書予寶島銀行後，寶島銀行將上
      開林大樹之四○七萬元之整存整付之存單轉帳至林大樹之證券活期儲蓄存款帳
      戶，此為寶島銀行與林大樹間之間契約關係，並與被告無涉，原告遽稱此為被
      告執行職務行使公權力有故意或過失，不法侵害人民自由或權利云云，亦與法
      未合，難認有據。
五、綜上，原告將被告依約發還寶島銀行開具之履約保證書之行為，遽認係屬故意或
    過失不法侵害其權利，並非適法，已如前述，從而，其依據國家賠償法第二條第
    二項之規定訴請被告賠償，即無理由，應予駁回。
六、原告之訴既經駁回，其假執行之聲請亦無所附麗，依法併予駁回之。
七、本案事證已臻明確，兩造其餘主張陳述及所提之證據，均毋庸再予審酌，附此敘
    明。
據上論結：原告之訴為無理由，依民事訴訟法第七十八條，判決如主文。
中      華      民      國    九十二    年      一      月     三十     日
                                      民事第二庭法      官  洪純莉
右為正本係照原本作成
如對本判決上訴，須於判決送達後廿日內向本院提出上訴狀
中      華      民      國    九十二    年      一      月     三十     日
                                                法院書記官  黃慧怡


司法院資訊處製作；財團法人民間司法改革基金會備份。
